臺灣高等法院民事判決　　　　　　　　　93年度建上字第30號
上　訴　人　乙○○
訴訟代理人　黃永琛律師
複 代理 人　劉桂君律師
　　　　　　梁堯清律師
被 上訴 人　甲○○
訴訟代理人　楊貴森律師
複 代 理人　林佳青
上列當事人間請求給付工程款事件，上訴人對於中華民國93年9
月13日台灣板橋地方法院93年度建字第12號第一審判決提起上訴
，本院於94年8月24日言詞辯論終結，判決如下：
    主      文
原判決廢棄。
被上訴人應給付上訴人新台幣貳百貳拾壹萬元，及自民國93年2
月24日起至清償日止，按週年利率百分之五計算之利息。
第一、二審訴訟費用由被上訴人負擔。
本判決所命給付於上訴人以新台幣柒拾肆萬元供擔保後，得假執
行；但如被上訴人於假執行程序實施前以新台幣貳百貳拾壹萬元
為上訴人預供擔保後，得免為假執行。
    事實及理由
一、上訴人起訴主張：其承攬被上訴人坐落臺北縣三重市○○路
    ○段107巷1號土地上房屋建築工程，依兩造所約定之工程承
    攬補充契約二（二）之（四）被上訴人應給付工程之尾款新
    臺幣（下同）90萬元，尚有60萬元迄未給付。另被上訴人應
    於民國90年11月30日給付之工程票款161萬元，因被上訴人
    聲稱其財務困難無法如期兌現，待工程完工後再為給付，乃
    於90年12月1日取回支票，詎被上訴人竟迄今未給付，故被
    上訴人計有221萬元工程款尚未給付上訴人。本件工程總價
    係2261萬元，並非被上訴人所稱之2100萬元，業據證人鄭俊
    勇於原審、劉基生律師於本院證述明確，且地下室施工業經
    兩造合意以Ｈ型鋼法取代連續壁，此亦經證人黃明裕證述明
    確，並有本院向台北縣政府工務局函調之設計圖全卷可稽。
    周金女已得被上訴人概括授權處理本件工程承攬事宜，依鄭
    俊勇證述「161萬元在工程完成後也要給，但是甲○○認為
    工程有些瑕疵要修補，所以該支票就還給甲○○的太太」，
    顯見被上訴人對於161萬元支票為系爭工程款之一部分確實
    知悉，亦未爭執，其竟主張周金女所得到委任之授權僅有
    2100 萬云云，並無可採。退步言之，關於本件工程被上訴
    人均授權周金女全權處理，自始至終亦由周金女代理被上訴
    人處理，周金女是否有逾越權限非上訴人所得知悉，縱有逾
    越，被上訴人亦應負表見代理人之責。為此依承攬關係請求
    被上訴人給付221萬元，及自起訴狀繕本送達之翌日起至清
    償日止，按年息5%計算之利息，並願供擔保請准宣告假執行
    。原審為上訴人全部敗訴之判決，其不服上訴，求為廢棄原
    判決，改判如其聲明所示，並願供擔保請准宣告假執行。
二、被上訴人則以：系爭工程全部工程款為2100萬元，其已付清
    2040萬元，工程尾款60萬元尚未給付原因為地下室連續壁上
    訴人未依約完成，並有地下室牆壁長達約四十公尺裂痕、地
    下室牆壁未貼磁磚、地下室停車場出入口水泥覆蓋水溝隨時
    會被拆除等瑕疵未修補，被上訴人自可扣留尾款俟工程完工
    、修補後再依法給付。又系爭161萬元支票係預付部分工程
    款，並非上開工程承攬契約總價款2100萬元之外，同意額外
    給付之工程款。且證人鄭俊勇證稱該161萬元支票係周金女
    不讓被上訴人知道，而自行簽發做為部分之工程款，則周女
    所得到之授權只有2100萬元，其餘161萬元並未在被上訴人
    授權範圍內，上訴人無權向其請求等語資為抗辯，並於本院
    聲明駁回上訴人之上訴，並陳明如受不利判決願供擔保請准
    為免假執行宣告。
三、兩造不爭執之事實：上訴人主張其承攬被上訴人坐落臺北縣
    三重市○○路○段107巷1號土地上房屋建築工程，雙方於86
    年3月2日簽訂工程承攬契約書，嗣於90年8月28日簽訂工程
    承攬補充契約書。依兩造所約定之工程承攬補充契約二（二
    ）之（四）約定，被上訴人應給付工程之尾款90萬元，惟尚
    有60萬元迄未給付。另工程票款161萬元之支票業由被上訴
    人於90年12月1日取回等情，業據其提出工程承攬補充契約
    、收據為證，並為被上訴人所不爭執，堪信為真實。
四、上訴人主張被上訴人應給付工程尾款60萬元，及原被上訴人
    之妻交付預付工程款之161萬元支票，後領回該支票而未付
    之161萬元工程款。惟此為被上訴人所否認，並以前揭情詞
    置辯。則本件兩造之爭點厥為：(一)被上訴人得否拒絕給付工
    程尾款60萬元？(二)系爭161萬工程票款是否為工程承攬補充
    契約書工程總價款2100萬元以外之工程款？
五、被上訴人不得拒絕給付工程尾款60萬元：
(一)依台北縣政府工務局函覆本院檢送之系爭工程所有施工設計
    圖全卷所示，系爭工程地下室原設計為地下一、二樓，嗣變
    更設計為地下一樓，惟無論變更前或者變更後，有關地下室
    牆壁之施工設計圖均係以Ｈ型鋼法施作，而非以連續壁設計
    施作，有該設計圖可稽。證人即何崇熊建築師助理黃明裕亦
    於本院證稱：「當初是上訴人委託我們事務所處理，設計圖
    是我設計的，．．我們有去現場看過土地並做地質鑽探報告
    ，依內容再決定地下室的工法，就是作Ｈ型鋼然後在旁邊灌
    高壓水泥，就用這工法申請建築執照。．．當初建築過程中
    我有去甲○○家中說工程過程的事情．．．」（見本院卷第
    64至67頁）。被上訴人本人亦於本院準備程序中自承：「施
    工圖是建築師畫的，有給我們看過」等情（見本院卷第60頁
    ）。加以連續壁法施作與以Ｈ型鋼法施作，在施工過程及外
    型有甚大之不同，被上訴人既為業主，於地下室施作過程中
    應會到場視察，苟未同意以Ｈ型鋼法施作，為何於建造過程
    中及地下室建造完成後皆未異議？況且受被上訴人之妻周金
    女委任充任兩造簽訂補充契約見證人之劉基生律師於本院證
    稱：「所有工程都已完成，兩造對工程現況討論後的結論。
    工程承攬補充契約第2條第1項有載明總價款是含地上地下房
    屋之造價及電梯，機械停車設施，消防幫浦、發電機等器械
    設施全部工程協商減價後之價款。」、「（上訴人複代理人
    問：當時總價款議價的基礎就是那時地下室的現況？）是的
    。」、「上訴人原主張應該是2千4百多萬，協商後減成2千2
    百61萬元」等語（見本院卷第100至103頁），足證被上訴人
    應有同意地下室牆壁不以連續壁法施作，而改以Ｈ型鋼法施
    作。自不得再以上訴人地下室未施作連續壁為由拒絕給付工
    程尾款60萬元。
(二)被上訴人於原審復抗辯上訴人完成之建物有地下室牆壁長達
    約四十公尺裂痕、地下室牆壁未貼磁磚、地下室停車場出入
    口水泥覆蓋水溝隨時會被拆除等瑕疵未修補云云。惟均經上
    訴人否認。其中地下室牆壁長約四十公尺裂痕及未貼磁磚部
    分，已據被上訴人於原審言詞辯論期日撤回主張或不爭執（
    見原審卷第62、79頁）。另依照片所示（見原審卷第29、75
    頁），地下室停車場出入口固有稍高於路面，惟差距並不大
    ，為求車輛出入順利，而施作斜坡以水泥覆蓋水溝，觀其坡
    度亦非陡，且甚為平順，施作應無瑕疵。被上訴人指稱隨時
    會被拆除有瑕疵云云，並未舉證以實其說，難以採信。且被
    上訴人於本院準備程序及言詞辯論時皆未再以上開瑕疵為抗
    辯，其於本院提出之爭點整理狀亦未再就上開瑕疵為爭執（
    見本院卷第69至71頁）。故被上訴人亦不得以上訴人完成之
    工作物有瑕疵未修補為由拒絕給付工程尾款。
(三)從而，上訴人請求被上訴人給付工程尾款60萬元，應予准許
    。
六、本件工程總價款應為2261萬元，包含161萬元部分：
(一)證人即被上訴人鄰居亦為地主之鄭俊勇於原審證稱：「一百
    六十一萬元也是尾款，也不再原合約書內」、「補充契約書
    的六百萬元不包括一百六十一萬元，當時我在場所以我當見
    證人」、「（問：一百六十一萬元是何時簽的？）是在補充
    契約當天、當場簽的。一百六十一萬不包含在二千一百萬之
    內」（見原審卷第50至52頁）。另證人劉基生律師亦於本院
    證稱：「（法官：兩造系爭工程總價如何？）訂立本件工程
    承攬補充契約時兩造對各項爭議談過的結論是工程總價2千2
    百61萬元。」、「（法官問：本件工程款最後是2千2百61萬
    元還是2千1百萬元？）我確定是2千2百61萬元沒有變。」、
    「（上訴人複代理人問：減價減多少？）上訴人原主張應該
    是2千4百多萬，協商後減成2千2百61萬元。」、「周金女代
    理被上訴人簽訂補充契約」等情（見本院卷第100至103頁）
    。另依工程承攬補充契約書第二（二）（1）約定：「簽約
    日乙方付現二百五十萬予甲方，不另立據。」被上訴人於系
    爭契約書簽定時，除已依約給付現金250萬元外，卻又同時
    另外簽發系爭161萬元之支票，足見系爭161萬元並不在補充
    契約書所載總價2100萬元之內，否則被上訴人豈有於工程承
    攬補充契約書之約定外，另行交付工程款之理？證人周金女
    即被上訴人之妻及證人陳建霖即被上訴人之子雖於原審證稱
    ：「本件系爭工程票款一百六十一萬元是包含在二千一百萬
    元的總價款內」云云，惟該二證人係被上訴人之妻、子，且
    係周金女代理被上訴人與上訴人簽訂補充契約，該二證人所
    述已有偏頗被上訴人之虞，再依該支票發票日期為90年11
    月30日，苟如其二人所稱係單純預付工程款，亦應係預付該
    補充契約書第二（二）（4）第三期工程款之尾款，然不但
    其金額並非該補充契約所約定之90萬元，且依工程慣例，亦
    應先開立第一期、第二期之工程款支票，豈有可能第一期、
    第二期工程款未付，卻直接開立第三期之工程尾款之理？且
    如係單純預付工程款，應會開立整數之金額，不可能為161
    萬元，足見該二證人證詞之內容與事實不符，不可採信。而
    鄭俊勇、劉基生均係經具結之證人，其中鄭俊勇係被上訴人
    鄰居亦為系爭建築之地主之一，劉基生律師更為被上訴人之
    妻周金女所委請之見證律師，之外與兩造均無特殊利害關係
    ，自無偏頗之虞，所證內容又與既存事實相符，故渠等證言
    應屬可信。從而，上訴人主張系爭工程總價款為2261萬元，
    堪予採信。
(二)按「當事人不得提出新攻擊防禦方法。但有下列情形之一者
    ，不在此限：．．．。前項但書各款事由，當事人應釋明之
    。違反前兩項規定者，第二審法院應駁回之。」民事訴訟法
    第447條第1項至第3項定有明文。又同法第276條第1項規定
    ，未於備程序主張之事項，除有該項規定之情形外，於
    備程序後行言詞辯論時不得主張之。本件證人鄭俊勇於原審
    已證述工程總價款為2261萬元之事實，被上訴人於原審及本
    院備程序中始終未主張周金女逾越權限，卻遲至本院最後
    言詞辯論時才於辯論意旨狀主張，復未釋明理由，依上開規
    定被上訴人就本項防禦方法已不得提出。何況，於簽定工程
    承攬補充契約書時本件工程已近完工階段，雙方就工程總價
    及後續付款方式加以確認，而由被上訴人全權委託其妻周金
    女處理，此由系爭補充契約書後署名「周金女代」，且其旁
    之甲○○印文與原工程承攬契約書之印文經目視亦屬一致，
    被上訴人亦未否認該印文為其所有，且依證人鄭俊勇於原審
    證述「161萬元在工程完成後也要給，但是甲○○認為工程
    有些瑕疵要修補，所以該票就還給甲○○的太太。」足見被
    上訴人對於支票為系爭工程款之一部分確實知悉，而兩造當
    初對工程款本存有爭議，最後雙方達成協議將工程總價款降
    至2261萬元，其中161萬元於簽訂補充契約書當日開立支票
    支付，周金女既得被上訴人概括授權處理與上訴人協議降價
    簽訂補充契約，確認工程總價多少應為其授權事項，否則如
    何與上訴人協議簽訂補充契約？上訴人亦應係相信周金女可
    全權代理，始與其協議降低工程款總價而簽訂補充契約。故
    上訴人主張周金女是否有逾越權限非其所得知悉，縱有逾越
    被上訴人亦應負表見代理人之責任，應為可採。故被上訴人
    自不得拒絕給付該161萬元工程款。
七、綜上所述，上訴人依承攬關係請求被上訴人給付221萬元，
    及自起訴狀繕本送達之翌日即民國93年2月24日起至清償日
    止，按週年利率百分之五計算之利息，為有理由，應予准許
    。原審為上訴人敗訴之判決，尚有未洽。上訴意旨指摘原判
    決不當，求予廢棄改判，為有理由，應由本院將原判決廢棄
    改判如主文第2項所示，並依兩造聲請准免假執行。
八、本件事證已臻明確，兩造其餘攻擊防禦方法，核不影響判決
    結果，爰不予一一論述，附此敘明。
九、結論：本件上訴為有理由，爰依法判決如主文。
中　　華　　民　　國　　94　　年　　 9 　　月　　7　　日
                  民事第十三庭審判長法  官  張宗權
                                    法  官  蕭艿菁
                                    法  官  陳忠行
正本係照原本作成。
如不服本判決，應於收受送達後20日內向本院提出上訴書狀，其
未表明上訴理由者，應於提出上訴後20日內向本院補提理由書狀
（均須按他造當事人之人數附繕本）上訴時應提出委任律師或具
有律師資格之人之委任狀；委任有律師資格者，另應附具律師資
格證書及釋明委任人與受任人有民事訴訟法第466條之一第一項
但書或第二項（詳附註）所定關係之釋明文書影本。
中　　華　　民　　國　　94　　年　　 9　　 月　　8　　日
　　　　　　　　　　　　　　　　　　書記官  明祖星
附註：
民事訴訟法第四百六十六條之一（第一項、第二項）：
對於第二審判決上訴，上訴人應委任律師為訴訟代理人。但上訴
人或其他法定代理人具有律師資格者，不在此限。
上訴人之配偶、三親等內之血親、二親等內之姻親，或上訴人為
法人、中央或地方機關時，其所屬專任人員具有律師資格並經法
院認為適當者，亦得為第三審訴訟代理人。
